【裁判字號】    90,上易,1667
【裁判日期】    901221
【裁判案由】    詐欺
【裁判全文】
臺灣高等法院高雄分院刑事判決                    九十年度上易字第一六六七號
    上  訴  人
    即  被  告  庚○○原名魏.
    選任辯護人  林復華
右上訴人因詐欺案件，不服臺灣高雄地方法院九十年度易緝字第八七號中華民國九十
年八月十三日第一審判決（起訴案號：臺灣高雄地方法院檢察署八十四年度偵字第八
二一七、九九一一號），提起上訴，及檢察官移送併案審理（台灣高雄地方法院檢察
署八十四年度偵字第一六一二０號），本院判決如左：
      主  文
原判決撤銷。
庚○○連續以詐術得財產上不法之利益，處有期徒刑參月，如易科罰金，以參佰元折
壹日；又連續意圖為自己不法之所有，以詐術使人將本人之物交付，處有期徒刑陸月
，如易科罰金，以參佰元折算壹日。應執行有期徒刑捌月，如易科罰金，以參佰元折
算壹日。
    事  實
一、庚○○（原名魏搖來）於民國八十三年間係擔任航信實業股份有限公司（下稱航
    信公司）及大壩實業股份有限公司（下稱大壩公司）之負責人，因公司經營不善
    ，虧損累累，明知其已無支付廣告費用能力，竟基於取得免付廣告費用不法利益
    之概括犯意，連續於八十三年七、八、九月，委託己○○所開設位於高雄市之喬
    伊廣告社代為刊登報紙廣告，致使己○○不疑有詐，陷於錯誤而如數為其刊登，
    各月份之廣告費分別為新臺幣（下同）六萬五千八百六十六元、十八萬一千六百
    七十元、三萬二千七百七十五元，庚○○先交付如附表一所示支票二紙予己○○
    作為支付八十三年七、八月份之廣告費用搪塞，嗣經己○○提示如附表一編號一
    之支票一紙，因存款不足而退票，己○○乃向庚○○催討，庚○○乃簽發自己名
    義如附表二所示之本票三紙（起訴書誤載為本票二紙）予己○○（收回先前交付
    支票），惟附表二編號一、二之本票二紙屆期，己○○欲向庚○○追討時，發現
    其已避不見面，逃匿無蹤，至此己○○始知受騙。庚○○另基於意圖為自己不法
    所有之概括犯意，明知所經營大壩公司財務虧損一千餘萬元，已陷於無支付能力
    ，竟於八十三年八月間，以其所經營之大壩公司必須充場面為由，向甲○○佯購
    珠寶一批價金共五十九萬一千三百元，而交付不知情陳明正簽發高雄市第一信用
    合作社八十三年十一月二日面額十二萬元、八十三年十一月十五日面額二十四萬
    一千三百元、八十三年十二月三十一日面額二十三萬元之支票各一紙抵充貨款，
    該等支票到期經甲○○提示均未獲付款，甲○○始知受騙。庚○○又於八十三年
    十月間，以經營大壩公司，需大量進貨，轉手利潤可觀，惟欠缺資金週轉為由，
    至高雄市○○區○○街四十八號丙○○住處，向丙○○佯稱借款保證二個月內貨
    物售出即可還債，致使丙○○陷於錯誤，而以自己現金及另向丁○○調借現金合
    計一百四十二萬七千元，交給庚○○收受，詎屆期丙○○、丁○○向庚○○催討
    時，發現其已逃逸無蹤，至此丙○○、丁○○始知受騙。
二、案經己○○、丙○○及丁○○訴由臺灣高雄地方法院檢察署檢察官偵查起訴，及
    甲○○訴由檢察官移送併案審理。
    理  由
一、訊據被告庚○○坦承於右揭時地委託被害人即告訴人己○○代登廣告而未支付廣
    告費用、向被害人即告訴人甲○○購珠寶所交付支票為兌現、向被害人即告訴人
    丙○○借款未清償之事實，雖矢口否認有何詐欺犯行，辯稱：我是因為公司積貨
    太多要促銷，所以才需大量刊登廣告及借錢，我有委託己○○刊登廣告並開本票
    給她，後來因為要衝業務，又有很多事情所以就耽誤到，沒有把廣告費用給她；
    而在經營大壩公司時，因須資金，向甲○○購買珠寶，再將珠寶回賣甲○○取得
    資金週轉，所交付之支票因一時資金週轉困難未兌現，另因擴大營業大量進貨須
    資金週轉，所以透過朋友陳嘉毅、陳明正認識丙○○，並向丙○○借款一百四十
    二萬七千元，約定還款期間以票期所載二月為準，後來是因為被黑道追，情勢太
    亂，所以一直沒有出面解決這些事情，但是我在八十九年一月間有給丙○○一輛
    車，貸款由我繳納，至今已還丙○○約六、七十萬元，己○○的部分，我也匯款
    六千元給她，目前也已和解，另也與甲○○民事和解收回支票，我沒有詐欺犯意
    云云。然查，右揭犯罪事實，業據被害人即告訴人己○○迭於偵、審中指訴：我
    與被告以前都沒有生意往來，被告是第一次委託我刊登廣告，分別在八十三年七
    、八、九月以航信及大壩公司的名義刊登人事及營業廣告，被告當時支付的支票
    退票後，拿他自己的本票換回遭退票的支票，我是在本票屆期時，到被告公司找
    他，他們公司的人說被告已沒有在這家公司，之後被告就避不見面等語（見八十
    四年度偵字第八二一七號偵查卷第二十二頁正面、反面、原審九十年五月九日、
    本院九十年十月二十三日訊問筆錄）；被害人即告訴人甲○○於偵查中指稱：被
    告拿陳明正簽發支票來買珠寶，說要擴充公司體面，先前曾來買過珠寶一次等語
    （見八十四年度偵字第一六一二０號卷第十二頁）；被害人即告訴人丙○○於偵
    、審中指訴：我先生陳振順的朋友陳嘉毅、陳明正帶被告來向我借錢，被告當時
    說大壩公司要擴大經營，欠缺資金週轉，我的部分加上丁○○的部分，共借給被
    告一百四十二萬七千元，他當時是說以票期日為還款日，但是有些跳票，後來他
    就開本票，但是本票到期後，就找不到人，被告當時只說公司要擴大經營，並沒
    有說公司當時營運狀況如何，如果我和丁○○知道公司有虧損就不會借他；陳明
    正有去過一、二次，當時是陳明正與陳嘉毅一起去跟我先生談，是說公司營運需
    要週轉，後來是陳嘉毅和被告一起或個別來借錢等語、被害人即告訴人丁○○於
    偵審中指訴：我的情形與丙○○一樣，是同一時間以同一理由所借款，被告是透
    過丙○○向我調現，如果我們知道被告公司有虧損，就不會借給他等語綦詳（均
    見八十四年度偵字第九九一一號偵查卷第三十五頁反面、原審九十年五月九日訊
    問筆錄、九十年六月十三日訊問筆錄），並經證人陳明正於原審審理中結證稱：
    當時是被告拜託我找人借錢，說是公司需要調度週轉，我只有介紹被告去向丙○○借錢一次，我是向丙○○說公司需要週轉，並沒有說公司的營運狀況為何，被
    告向我說公司的票尚未下來，我就用我的票借公司用，其他的事情都是他們洽談
    ，之後我就沒有介入，而且當時我也不清楚公司的營運狀況等語明確（見原審九
    十年六月十三日訊問筆錄），復經證人陳嘉毅到庭結證稱：當時我在大壩公司擔
    任副總，被告是總經理，是透過陳明正介紹向丙○○借錢，因為當時公司需要週
    轉，所以不夠付貨款才去借錢，那時公司應該是有虧損，但是虧損多少我不清楚
    ，我有去跟丙○○接洽過二次，是被告先打電話，我們再一起過去，丙○○大概
    知道公司須週轉，那時支票是開二個月的票期，二個月後拿票向她換錢，再拿去
    銀行軋之前的票等語甚詳（見原審九十年六月二十八日訊問筆錄），觀以被告對
    於證人陳明正、陳嘉毅之證詞亦不否認（見原審九十年六月十三日訊問筆錄、九
    十年六月二十八日訊問筆錄），又衡諸證人陳明正、陳嘉毅與被告均宿無怨懟，
    殊無惡意設詞誣陷被告之理，足見渠等之證言堪以採信，且被告亦自承委託告訴
    人己○○刊登廣告、向告訴人甲○○購買珠寶、向告訴人丙○○借款當時，尚有
    因之前經營房地產糾紛與黑道有債務糾紛未清，又當時其所經營之大壩公司已虧
    損一千萬元等情（見原審九十年四月二十日訊問筆錄），足見被告於向告訴人等
    委託刊登廣告、購買珠寶及借款時，並無清償廣告費用及借款之能力。次查，被
    告於登廣告、買珠寶及借款當時並未告知告訴人等其經濟有困難，而係分別以航
    信及大壩公司的名義刊登人事及營業廣告並交付他人支票取信告訴人己○○為由
    ，委託告訴人己○○刊登廣告，嗣於支票退票後，再以自己名義簽發之本票交予
    告訴人己○○，惟於本票、支票紛紛屆期後，經告訴人己○○屢次聯絡無著；以
    支票支付購買珠寶貨款，支票經人提示退票後，未出面解決；及大壩公司經營需
    大量進貨，惟欠缺資金週轉為由向告訴人丙○○借款，並簽發本票交付告訴人丙○○以資取信，然待本票屆期時並未清償，屢經告訴人丙○○、丁○○催討均置
    之不理，嗣後並聯絡無著，逃匿無蹤，而無任何還款之計劃，亦據證人陳明正、
    陳嘉毅前開證述無訛及被告於原審審理中所不否認（見原審九十年五月九日訊問
    筆錄），足徵被告係出於詐術方法委託告訴人己○○刊登廣告及向告訴人甲○○
    詐購珠寶，另向丙○○詐借現款，況告訴人等如知悉被告於借款時其公司已虧損
    一千萬元等情，應無同意收取遠期支票為被告刊登廣告、出售珠寶及借款予被告
    之理，是告訴人等係陷於錯誤而分別為被告刊登廣告、交付珠寶及借款予被告而
    受有損失等情均堪以認定。再查，被告於委託告訴人己○○刊登廣告、向甲○○
    詐購珠寶及向告訴人丙○○借得款項，支票退票後即逃匿無蹤，使告訴人等遍尋
    無著，直自八十四年四月十九日告訴人己○○對其提出本件告訴、八十四年五月
    十八日告訴人丙○○、丁○○亦對其提出本件告訴，八十四年八月十五日甲○○
    對其提出本件告訴，至九十年四月十九日經原審緝獲止，僅於八十九年一月間以
    所購得之車交付予告訴人丙○○使用並代為繳納貸款外，時隔約七載均未出面與
    告訴人己○○、甲○○解決事端，是被告主觀上有為自己不法利益或不法所有之
    詐欺意圖，灼然甚明。此外，復有八十三年七、八、九月各報廣告刊登紀錄表一
    紙、支票影本二紙、退票理由單一紙、本票影本三紙、支票影本四紙、退票理由
    單一紙、本票影本八紙在卷可參，益證被告前開無詐欺所辯，顯係規避推諉飾卸
    之詞，不足採信。本件事證已臻明確，被告犯行洵堪認定，應予依法論科。
二、被告基於圖得免付廣告費用不法利益，使用詐術，使被害人己○○陷於錯誤，而
    代刊登報紙廣告，核被告此部份所為係犯刑法第三百三十九條第二項之詐欺得利
    罪，公訴人認係犯同條第一項詐欺取財罪，容有未洽，起訴法條應予變更。被告
    向甲○○詐購珠寶及向丙○○詐得借款，係各犯刑法第三百三十九條第一項之詐
    欺取財罪。被告先後多次詐欺得利或詐欺取財犯行，時間緊接，方法分別相同，
    觸犯構成要件分別相同之罪，顯係分別基於概括犯意反覆為之，為連續犯，依刑
    法第五十六條之規定，各論以一罪。併辦部分予起訴部分有連續犯裁判上一罪之
    關係，已如前述，為起訴效力所及，本院自應一併審理。被告所犯詐欺取財、詐
    欺得利二罪，罪名不同，犯意各別，行為互異，應分論併罰。
三、原審予以被告論罪科刑，固非無見，惟查：（一）被告以詐術使被害人己○○刊
    登報紙廣告圖得不法利益部分，係犯詐欺得利罪，已如前述，原判決認係犯詐欺
    取財罪，容有未洽。（二）被告向被害人甲○○詐得珠寶部分，與起訴詐欺取財
    部分有連續犯之關係，為起訴效力所及，原判決就此併案部分漏未一併審理，亦
    有未合。被告上訴意旨，否認犯罪，指摘原判決不當，雖無理由，但原判決既有
    上開可議，自應由本院將原判決撤銷改判。審酌被告犯罪動機、目的，所生危害
    ，目前已與告訴人己○○、甲○○和解，且就告訴人丙○○部分已將一部車子交
    付抵充部分債務等情一切情狀，爰就其所犯二罪分別量處如主文第二項所示之刑
    ，並定其應執行刑及均諭知易科罰金之折算標準。
四、至臺灣高雄地方法院檢察署檢察官以該署八十七年度偵字第二八四號（下稱第
    一併辦案件）被告魏搖來（即庚○○）涉犯詐欺案件、八十七年度偵字第一五七
    六九號（下稱第二併辦案件）被告魏搖來（即庚○○）涉犯詐欺案件，均與本案
    有連續犯之關係，而移送法院併辦等情。然據第一併辦案件之告訴狀略為：被告
    魏搖來係大高雄海清液化瓦斯公司之負責人，告訴人乙○○、戊○○於八十六年
    五月八日前往該公司應徵工作人員，被告以招募員工入股方式，騙取告訴人乙○○三萬五千元、告訴人戊○○四萬元；八十六年六月中旬又欲向告訴人乙○○購
    買小貨車而開具支票二紙，詎料第二張支票跳票；又於八十六年七月間，積欠告
    訴人乙○○薪資未還，之後共開具十三紙本票，惟均未償還等語；又據第二併辦
    案件之告訴狀略為：被告於八十六年五月間向案外人紀啟清購買海清煤氣行，向
    告訴人辛○○借款一百萬元，並簽發十二紙支票交予告訴人，詎被告第一張屆期
    支票即不獲兌現，被告又避不見面，並將該煤氣行讓與他人等語。查依上開二告
    訴狀觀之，該二案與本案之時間相隔約三年之遙，姑不論被告於該二案之行為是
    否該當詐欺罪責，均難認被告係基於概括之犯意而為之，亦即與本案無連續犯之
    關係，本院無從併予審就，應將該二案退回由檢察官另行依法處理，均併此敘明
    。
據上論斷，應依刑事訴訟法第三百六十九條第一項前段、第三百六十四條、第三百條
、第二百九十九條第一項前段，刑法第五十六條、第三百三十九條第一項、第二項、
第五十一條第五款、第四十一條，罰金罰鍰提高標準條例第一條前段、第二條，判決
如主文。
本案經檢察官郭振昌到庭執行職務。
中      華      民      國    九十      年     十二     月    二十一    日
                              臺灣高等法院高雄分院刑事第七庭
                                  審判長法官  李春昌
  法官  黃憲文
                                        法官  莊飛宗
右正本證明與原本無異。
不得上訴。
                                      書記官  張明賢
中      華      民      國    九十      年     十二     月    二十五    日
附錄法條：
中華民國刑法第三百三十九條
 (普通詐欺罪)
意圖為自己或第三人不法之所有，以詐術使人將本人或第三人之物交付者，處五年以
下有期徒刑、拘役或科或併科一千元以下罰金。
以前項方法得財產上不法之利益或使第三人得之者，亦同。
前二項之未遂犯罰之。
附表一：
┌──┬─────┬────┬─────┬───┬────┬───┬──┐
│編號│發票人    │金    額│支票號碼  │發票日│付  款  │帳  號│備註│
│    │          │(新台幣)│          │      │銀  行  │      │    │
├──┼─────┼────┼─────┼───┼────┼───┼──┤
│ 一 │陳明正    │六萬五千│ＣＦ五五│83.10.│高雄市第│864-9 │    │
│    │          │八百六十│五二五  │02    │一信用合│      │    │
│    │          │六元    │          │      │作社    │      │   │
├──┼─────┼────┼─────┼───┼────┼───┼──┤
│ 二 │陳明正    │十八萬一│ＣＦ五五│83.12.│高雄市第│864-9 │    │
│    │          │千六百七│五五四  │23    │一信用合│      │    │
│    │          │十元    │          │      │作社    │      │    │
└──┴─────┴────┴─────┴───┴────┴───┴──┘
附表二：
┌──┬─────┬────┬─────┬───┬───────────┐
│編號│發票人    │金    額│本票號碼  │到期日│   備    註           │
│    │          │(新台幣)│          │      │                      │
├──┼─────┼────┼─────┼───┼───────────┤
│ 一 │魏搖來    │三萬元  │四七八九│83.10.│代償附表一編號一之支票│
│    │          │        │五        │17    │                      │
│    │          │        │          │      │                      │
├──┼─────┼────┼─────┼───┼───────────┤
│ 二 │魏搖來 │三萬五千│四七八九│83.10.│代償附表一編號一之支票│
│    │          │八百六十│六        │21    │                      │
│    │          │五元    │          │      │                      │
├──┼─────┼────┼─────┼───┼───────────┤
│ 三 │魏搖來    │十八萬一│四七八九│83.12.│擔保附表一編號二支票支│
│    │          │千六百七│七        │23    │付                    │
│    │          │十元    │          │      │                      │
└──┴─────┴────┴─────┴───┴───────────┘
                                                                   Ａ


司法院資訊處製作；財團法人民間司法改革基金會備份。
